臺北高等行政法院判決
　　　　　　　　　　　　　　　　　　 95年度簡字第00577號
原　　　告　甲○○
被　　　告　財政部臺北市國稅局
代　表　人　許虞哲（局長）
上列當事人間因綜合所得稅事件，原告不服財政部中華民國95年
6 月5 日台財訴字第09500206890 號（案號：第00000000號）訴
願決定，提起行政訴訟。本院判決如下：
　　主  文
原告之訴駁回。
訴訟費用由原告負擔。
　　事  實
一、事實概要：
  緣原告民國（下同）91年度綜合所得稅結算申報，經被告核定
  綜合所得總額為新臺幣（下同）2,088,013 元，淨額為1,308,
  390 元，補徵稅額56,384元。原告就原核定否准其列報之列舉
  扣除額：房屋租金支出11,500元及增列本人及其配偶源自大正
  系統股份有限公司（下稱大正公司）及臺灣網易科技股份有限
  公司（下稱台灣網易公司）營利所得計182,080 元不服，申請
  復查，經95年2 月14日財北國稅法字第0950204122號復查決定
  （下稱原處分）結果未獲變更，向財政部提起訴願，亦遭訴願
  決定駁回，原告仍不服，遂向本院提起本件行政訴訟。
二、兩造聲明：
　(一)原告聲明：訴願決定及原處分均撤銷。
　(二)被告聲明：駁回原告之訴。
三、兩造之爭點：
    被告認定原告取得之股票股利之面額為所得，於法是否有據
    ？本件有無促進產業升級條例第16條規定之適用？
　(一)原告主張之理由：
    1.原告雖持有大正公司及台灣網易公司（後者目前已為消滅
      公司）之股票，惟該二家公司均未公開發行亦未上市，證
      券管理機關未曾防患該二公司之發行人設立公司目的為詐
      欺大眾，發行假股票騙取投資人錢財，其所配發增資股票
      為虛列財務，害死投資人而已，投資人並無獲得實益，甚
      至損失當初投資之原始股本。稅法規定配發給股東之新增
      發行「盈餘增資記名股票」股利免計入股東當年營利所得
      ，是謂股東取得「盈餘增資股票」並不需要像配發現金股
      利一樣申報當年度所得稅。況且原告於91年度所獲配發之
      增資股票既無出售亦無法出售，更無人承買，一無用處。
    2.按大正公司及台灣網易公司於91年度分配股票股利，雖是
      以未分配盈餘增資股票，但原告知悉其公司咸認為詐欺消
      滅公司，認知上以為該二項投資為股東被騙失財，絕無股
      利所得之理。是被告誤會證券管理機關之管理能力，以為
      詐欺公司有營利即是投資股東之收益，實則非也。被告硬
      列原告有營利所得擬予補徵稅額，顯然強苛稅捐，非法律
      之平。
    3.綜上說明，原告之91年度綜合所得稅之未申報該二家詐欺
      消滅公司之增資配股應屬法律所許，非被告所指有所得而
      漏報之情。被告在原告被騙失財之情形下仍向原告課稅，
      實無法理，亦無財稅公平之處，其所為之處分，顯然違背
      法令，無可維持。提請鈞院賜判決如訴之聲明，撤銷原處
      分，以維財稅公平及原告權益。
  (二)被告主張之理由：
    1.房屋租金支出扣除額部分：
      (1)按「按前三條規定計得之個人綜合所得總額，減除左列
        免稅額及扣除額後之餘額，為個人之綜合所得淨額：…
        …二、扣除額：……（二）列舉扣除額……6.房屋租金
        支出：納稅義務人及其配偶與受扶養直系親屬在中華民
        國境內租屋供自住且非供營業或執行業務使用者，其所
        支付之租金，每一申報戶每年扣除數額以12萬元為限。
        但申報有購屋借款利息者，不得扣除。」為行為時所得
        稅法第17條第1 項第2 款第2 目第6 小目所明定。
      (2)本件原告91年度綜合所得稅結算申報，選定列舉扣除額
        方式，同時申報其本人之臺北市○○○路○ 段280 巷50
        號1 、2 樓自用住宅購屋借款利息扣除額253,296 元（
        經被告核認其中1 戶可扣除額169,330 元，扣除儲蓄投
        資特別扣除額41,999元，核定扣除額127,331 元）及受
        其扶養親屬吳宗欣住宿校舍之租金支出扣除額11,500元
        ，經被告依首揭法令規定，擇一從高核定自用住宅購屋
        借款利息扣除額，而剔除房屋租金支出扣除額11,500元
        。
      (3)經查房屋租金支出每一申報戶每年扣除數額以12萬元為
        限，但申報有購屋借款利息者，不得扣除。所得稅法第
        17條第1 項第2 款第2 目第6 小目揭櫫甚明。故納稅義
        務人同年度有房屋租金支出與購屋借款利息者，僅能擇
        一申報認列，而原告當年度同時列報自用住宅購屋借款
        利息扣除額及房屋租金支出扣除額，被告擇其有利核定
        自用住宅購屋借款利息扣除額，而否准認列房屋租金支
        出11,500元，揆諸首揭法令規定，並無不合，復查及訴
        願決定否准變更，亦無不當。
    2.營利所得部分：
      (1)按「個人之綜合所得總額，以其全年左列各類所得合併
        計算之︰第一類︰營利所得︰公司股東所獲分配之股利
        總額、合作社社員所獲分配之盈餘總額、合夥組織營利
        事業合夥人每年度應分配之盈餘總額、獨資資本主每年
        自其獨資經營事業所得之盈餘總額及個人一時貿易之盈
        餘皆屬之。公司股東所獲分配之股利總額或合作社社員
        所獲分配之盈餘總額，應按股利憑單所載股利淨額或盈
        餘淨額與可扣抵稅額之合計數計算之；合夥人應分配之
        盈餘總額或獨資資本主經營獨資事業所得之盈餘總額，
        應按核定之營利事業所得額計算之。」為行為時所得稅
        法第14條第1 項第1 類所明定。又「公司以其未分配盈
        餘增資供左列之用者，其股東因而取得之新發行記名股
        票，免予計入該股東當年度綜合所得額；其股東為營利
        事業者，免予計入當年度營利事業所得額課稅。但此類
        股票於轉讓、贈與或作為遺產分配時，面額部分應作為
        轉讓、贈與或遺產分配時所屬年度之所得，申報課稅。
        至實際轉讓價格或贈與遺產分配時之時價，如低於面額
        時，以實際轉讓價格或贈與、遺產分配之時價申報：一
        、增置或更新從事生產、提供勞務、研究發展、品質檢
        驗、防治污染、節省能源或提高工業安全衛生標準等用
        之機器、設備或運輸設備者。二、償還因增置或更新前
        款之機器、設備或運輸設備之貸款或未付款者。三、轉
        投資於第8 條所規定之重要事業者。」為行為時促進產
        業升級條例第16條所明定。
      (2)本件原告91年度綜合所得稅結算申報，短漏報其本人取
        自台灣網易公司營利所得6,000 元，及其配偶張瑋玲取
        自大正公司及台灣網易公司172,480 元、3,600 元，合
        計182,080 元，經被告依據大正公司及台灣網易公司開
        立之扣繳憑單，核定原告及其配偶營利所得計182,080
        元，併課其當年度綜合所得稅。
      (3)原告主張大正公司及台灣網易公司（該公司目前已為消
        滅公司）均未公開發行且未上市，自始為一詐欺公司，
        其股票無法交易實現利得，所持有股票及增資股視如廢
        紙，不應課徵營利所得；所持有股票及增資股既已全部
        消失，亦不應課徵營利所得等情。
      (4)經查投資人投資股票，本具有投資風險，投資人應自負
        享受、承擔將來之投資損益，當不得以被投資之公司將
        來之營運狀況（賺錢或虧損），而作為股東以前年度取
        得之股票之利得（或損失）之計算基礎。又我國綜合所
        得稅制係採年度申報制，原告配偶當年度取得之股利所
        得，自應以當年度之利得計算股利所得，不受被投資公
        司將來之營運狀況之影響。次查，公司股東緩課所得稅
        之要件，促進產業升級條例第16條規定甚明。而本件原
        告及其配偶91年度為大正公司及台灣網易公司股東，渠
        等受配股利為一般公司分配之股票股利，尚非促進產業
        升級條例第16條規定之緩課股票股利，自無緩課之適用
        ，故被告依該等公司開立股利憑單所載股利總額核定營
        利所得，並無不合，復查及訴願決定否准變更，亦無不
        當。
    3.又原告相同案情─90年度稅款及罰鍰事件，亦另案向鈞院
      提起行政訴訟（鈞院案號：95年度簡字第00517 號），刻
      由鈞院審理中，併予陳明。
    理  由
一、本件訴訟程序進行中，被告之代表人已由張盛和變更為許虞
    哲，此有行政院95年8 月23日院授人力字第0950023637號令
    在卷可按，茲由新任代表人具狀聲明承受訴訟，核無不合，
    應予准許。
二、本件兩造不爭大正公司於91年開立所得人為原告之股利憑單
    股利總額為172,480 元，台灣網易公司於同年開立所得人為
    原告及其配偶之股利憑單分別為6,000 及3,600 元，合計18
    2,080元，此有股利憑單在原處分卷可稽，堪認為真實。
三、按所得稅法第14條第1 項規定：「個人之綜合所得總額，以
    其全年下列各類所得合併計算之：第一類：營利所得：公司
    股東所獲分配之股利總額、合作社社員所獲分配之盈餘總額
    、合夥組織營利事業之合夥人每年度應分配之盈餘總額、獨
    資資本主每年自其獨資經營事業所得之盈餘總額及個人一時
    貿易之盈餘皆屬之。公司股東所獲分配之股利總額或合作社
    社員所獲分配之盈餘總額，應按股利憑單所載股利淨額或盈
    餘淨額與可扣抵稅額之合計數計算之；合夥人應分配之盈餘
    總額或獨資資本主經營獨資事業所得之盈餘總額，應按核定
    之營利事業所得額計算之。」
四、是本件之爭執，在於被告認定原告取得之股票股利之面額為
    所得，於法是否有據？本件有無促進產業升級條例第16條規
    定之適用？
五、經查：
  (一)營利事業之公司以未分配盈餘增資，而配發股票予股東，該
    取得股票之股東，實現此營利所得之時點，一般咸認係配發
    股票之年度，而無爭議；至於所得數額之計算，則有三種不
    同之標準：
    1.股票面額：
      即以股票面額為準，其金額最少，對納稅義務人而言，負
      擔最輕。
    2.資產淨值（指按財務會計原則所編製之「資產負債表」中
      股東權益欄之數額）：
      (1)表面上看來，資產淨值與股票面額應該是一致的，或許
        大部分之情形也是一致的。
      (2)但如公司未將分配盈餘全數轉增資，還保留一部分未分
        配盈餘或資本公積時，則股東就每一張股票所享有之利
        得，會超過股票面額。
    3.市價：
      乃直接以每股股票在市場上（包括上市、上櫃及其他公開
      買賣等市場）之價格來決定其所得。
  (二)由於增資之結果，會使與股票面額相當的財產利益自公司移
    轉予股東，所以用增資配發之股票面額來計算其當年度所得
    ，合情合理。至於超越此部分之金額，不問是資產淨值或市
    價，由於尚未實現，均不得列為當年度之所得。
  (三)又由於以未分配盈餘增資，而配發股票予股東者，須以公司
    有未分配盈餘為前提，且以擬分配盈餘之數額（即擬增資之
    數額）除以10元（面額）決定該次擬分配之股數（即擬增資
    之股數），再依其與已發行股數間之比例，計算股東每股得
    配發之股數，是未分配盈餘增資配發之股票於發行當時，應
    具有面額上之價值。至於該股票本身之價值若干，是否因增
    資後，其股價因除權而遭稀釋，甚至一段時日後，公司因故
    經營不善乃至倒閉，因增資而取得之股票股價大幅下跌，均
    不影響股東於該增資股票發行分配當時取得等於或大於面額
    之營利所得之事實。
  (四)至於行為時促進產業升級條例第16條固設有股票股利緩課之
    制度，即公司以其未分配盈餘增資，其股東因而取得之新發
    行記名股票，免予計入該股東當年度綜合所得額；其股東為
    營利事業者，免予計入當年度營利事業所得額課稅之規定，
    然而該條同時規定上開緩課須以該未分配盈餘增資供下列之
    用者始足當之：「一、增置或更新從事生產、提供勞務、研
    究發展、品質檢驗、防治污染、節省能源或提高工業安全衛
    生標準等用之機器、設備或運輸設備者。二、償還因增置或
    更新前款之機器、設備或運輸設備之貸款或未付款者。三、
    轉投資於第8條所規定之重要事業者。」本件系爭增資股票
    既非在上開用途之列，則自無上開緩課股票股利規定之適用
    。
六、綜上所述，原告之主張，尚無可採，原處分認事用法並無違
    誤（原告就房屋租金支出扣除額部分，並未具體表明不服之
    理由，本院核該部分亦尚無違誤），訴願決定遞予維持，亦
    無不合，原告徒執前詞，訴請撤銷，為無理由，應予駁回。
    又本件屬應適用簡易訴訟程序之事件，爰不經言詞辯論逕予
    判決，附此敘明。
據上論結，本件原告之訴為無理由，爰依行政訴訟法第98條第3
項前段，判決如主文。
中　　華　　民　　國　　96　　年　　1　　 月　　12　　日
                  第  五  庭  法  官　王　碧　芳
上為正本係照原本作成。
本件以訴訟事件所涉及之法律見解具有原則性者為限，始得於本
判決送達後20日內向本院提出上訴狀並表明上訴理由，如已於本
判決宣示後送達前提起上訴者，應於判決送達後20日內補具上訴
理由（均按他造人數附繕本），且經最高行政法院許可後方得上
訴。
中　　華　　民　　國　　96　　年　　1　　 月　　12　　日
                              書記官  徐  子  嵐
